臺灣板橋地方法院民事判決              100年度重國字第2號
原      告  李騰達
兼法定代理
人          李蘭英
共      同
訴訟代理人  施嘉鎮律師
複 代理 人  蔡美華
被      告  交通部公路總局第一區養護工程處
法定代理人  莊明松
訴訟代理人  廖世昌律師
            王俊翔律師
            安玉婷律師
上列當事人間國家賠償事件，本院於民國100年9月22日言詞辯論
終結，判決如下：
    主  文
原告之訴及假執行之聲請均駁回。
訴訟費用由原告負擔。
    事實及理由
一、程序方面：
  (一)按「依本法請求損害賠償時，應先以書面向賠償義務機關請
    求之。」、「賠償義務機關拒絕賠償，或自提出請求之日起
    逾三十日不開始協議，或自開始協議之日起逾六十日協議不
    成立時，請求權人得提起損害賠償之訴。」，國家賠償法第
    10條第1項及第11條第1項前段定有明文。查原告李騰達以被
    告交通部公路總局第一區養護工程處應負國家賠償責任，而
    於民國99年5月5日先以書面向被告請求之，經被告於99年6
    月25日拒絕賠償等情，有原告及被告所提之國家賠償請求書
    、拒絕賠償理由書附卷可稽（見本院卷第17至19頁、第109
    至113頁），是原告李騰達提起本件訴訟，顯已踐行上開法
    定先行程序。另原告李蘭英則未踐行上開法定先行程序，迄
    至本件訴訟於100年9月22日言詞辯論終結時，仍未補正，於
    法不合，先予敘明。
  (二)原告李騰達經本院99年度監宣字第116號裁定宣告為受監護
    宣告之人，並選定原告之母即原告李蘭英為其監護人確定在
    案（見本院卷第25至27頁），是本件訴訟以原告李蘭英為原
    告李騰達之法定代理人，即無不合。
  (三)原告於訴狀送達後，將訴之聲明有關利息請求之起算日由「
    98年9月4日」變更為「99年7月2日」，屬減縮應受判決事項
    之聲明，核其請求之基礎事實同一，亦不甚礙被告之防禦及
    訴訟之終結，依民事訴訟法第255條第1項第2、3、7款規定
    ，應予准許。
二、原告主張：
  (一)原告李騰達於98年9月2日（起訴狀誤載為98年9月3日）晚上
    23時45分許，騎乘車號01l-DD N之重型機車，行經新北市三
    重區○○○○○道第24號燈桿往三重方向（即台1甲線6K＋
    600～700處，下稱系爭道路），因行經橋面柏油路面凹陷積
    水達3公分深、寬1．5公尺長6．2公尺，致原告李騰達打滑
    失控，直接撞擊橋墩（嗣改稱左側分隔島），目前呈「腦死
    」的損害，應認被告對橋面管理有所疏失。被告機關所管理
    之系爭道路，因疏於管理致路面存有大量積水，既未設有警
    告標示，亦未設置防護措施，或適時注意排水設施之暢通或
    注意清除排水，致使原告李騰達不及注意行車摔跌致呈腦死
    狀態，被告對該道路之管理自有欠缺，應負國家賠償責任。
  (二)茲就原告請求賠償之損害及金額，分列如下：
  1.醫療費用42,894元：原告李騰達行經由被告管理之橋面因柏
    油路面凹陷，致原告李騰達打滑失控，直接撞擊橋墩，目前
    呈「腦死」狀態，醫療費用為42,894元。
  2.看護費用397,224元：原告李騰達因本件事故致受有創傷性
    心跳停止經腦心肺復甦術後恢復循環、創傷性腦傷致腦萎縮
    及植物人狀態、多處顏面骨骨折、創傷指數大於16分等嚴重
    傷害，現意識仍昏迷，完全無意識，日常生活完全無法自理
    ，故須聘請看護全天候照顧原告李騰達之起居，故向被告請
    求看護費用397,224元。
  3.增加生活上需要之費用106,125元：原告李騰達因本件事故
    無法正常如廁、進食，生活上一切事物皆需特殊之營養食品
    與醫療器材輔助，遂向被告要求增加生活上需要之費用106,
    125元。
  4.精神慰撫金4,450,150元：原告李騰達此次受傷，已造成終
    生癱瘓成為植物人，又原本一健康的年輕人突然變成植物人
    ，其所遭受精神至為痛苦非言語可形容，原起訴狀所載之精
    神慰撫金500萬元，酌減為4,450,150元。
  (三)原告李蘭英為原告李騰達之母親，身分關係至為密切，原告
    李騰達因本件車禍事故成為植物人，已失其基於子女之身分
    與原告李蘭英密切互動之可能，自屬對原告李蘭英基於父母
    身分法益之侵害，原告李蘭英更可能需負擔沉重的照顧責任
    ，對於原告李蘭英基於父母身分法益之侵害，其情節自屬重
    大。自應賠償原告李蘭英相當之慰撫金。爰依國家賠償法第
    3條第1項規定提起本訴等語。併為聲明：1.被告應給付原告
    李騰達500萬元，及自99年7月2日起至清償日止，按年息百
    分之五計算之利息。2.被告應給付原告李蘭英100萬元，及
    自99年7月2日起至清償日止，按年息百分之五計算之利息。
    3.原告願供擔保請准宣告假執行。
三、被告則以：
  (一)被告於公有公共設施管理並無欠缺，不符國家賠償法第3條
    第1項之前提要件。查：1.被告與上詮營造股份有限公司（
    下稱上詮公司）就系爭道路訂有預約路面零星修補工程契約
    ，依其施工補充條款第6條約定：「乙方應負責巡查施工範
    圍內之路況，並每日填寫路面巡查表，如發現路面有損壞（
    坑洞），不論任何時程或數量多寡，除應即進行修補（並拍
    照存證），如屬緊急狀況乙方除採必要措施外，應立即通知
    甲方（工務段），並於次一上班日上午10時前將巡察表傳真
    甲方（工務段主辦工程司）備查。」，依上詮公司98年8月
    20 日及9月10日之巡路表指出，系爭道路均無損壞或有坑洞
    ；且依新北市路平專案系統紀錄亦無顯示系爭路段有坑洞之
    紀錄。2.上開事故發生後，新北市警察局三重分局道路交通
    事故調查表(一)記載為「路面無缺陷、無障礙物、夜間有照明
    」。又依據新北市政府警察局三重交通分隊談話紀錄表證人
    陳志弘之陳述：「當時車少，下很大雨，應該雨勢會影響視
    線，沒有障礙物。」等可知，系爭道路並非有原告所指之坑
    洞存在。3.被告於99年6月11日上午八時復與新北市政府警
    察局三重分局於事故發生時處理之警員陳錦建到現場會勘，
    警員亦表示「事故發生位置於燈桿編號24號，事故發生時雨
    勢非常大，路側積水3公分，事故路段前後均無坑洞，路面
    狀況濕潤；現場經車禍小組單位蒐證及研判，沒有證據有外
    力介入，事故發生原因不明」。綜上可知，系爭路段並無坑
    洞，被告對於公有公共設施之設置及管理應無欠缺。4.對於
    系爭道路之積水，被告亦無管理欠缺：上開事故發生當天，
    雨勢很大，則可知雖因當天雨勢之強度造成超出排水系統設
    計標準而致積水，然該積水最深處僅三公分，且位於車道最
    邊緣，可知排水系統客觀上並非不具其通常應有之安全狀態
    或功能，且臺灣氣候多雨，就於實際施行上亦難課與被告就
    每個路段因下雨時之臨時性之積水迅速地設置警告標示，因
    此實難認被告對於系爭路面之積水有管理之欠缺，原告亦應
    對被告就排水設施管理之欠缺負有舉證之責。
  (二)退步言之，上開事故亦無確切證據得證明原告所受之損害與
    被告公有公共設施之設置及管理之欠缺具有相當因果關係。
    查：1.原告李騰達交通事故案肇事經過，依新北市政府警察
    局三重分局所製作之道路交通事故現場圖「肇事經過摘要」
    欄記載：「重機001-DDN由李騰達騎乘延重新橋機車道往三
    重方向不明原因發生肇事」。2.依新北市政府警察局三重分
    局道路交通事故調查報告表(二)「肇因研判」攔記載為「42
    」：不明原因肇事」及「64」：尚未發現肇事因素。3.依交
    通事故現場圖所示，刮地痕共計15公尺長，且6、7、8號刮
    地痕成一直線，距右側人行道2.8公尺，距積水外緣距1.2至
    1.3公尺，因此原告李騰達是否確實有行經系爭之積水處，
    仍有疑慮。4.證人陳錦建指出：「車輛也看出來沒有任何撞
    擊痕，僅有刮地痕，安全帽也只有刮痕。」等語，亦無法解
    釋原告為何受有如此重之損害及其與凹陷與積水間之因果關
    係。
  (三)原告李騰達請求之慰撫金，應有過高之情事。另原告李騰達
    之母即原告李蘭英之身分法益並未直接受到侵害，應不得依
    民法第195條第3項規定請求慰撫金。依道路交通事故現場圖
    所示，刮地痕0.6、1.2、0.5三處，自刮地痕起至機車停車
    處全長15公尺，原告李騰達之車速應超系爭道路速限40公里
    以上。又上開事故當天因下大雨積水3公分，然3公分並不算
    深，按一般常理，應不至於危及用路行車安全；且下大雨天
    之情況下，機車騎士更應減速慢行，提高注意力，注意路面
    狀況，確保行車安全。惟查僅有原告李騰達騎經系爭路段而
    導致摔傷，被告並未接獲其他通知另有因系爭凹陷受傷之騎
    士，因此，顯見原告之行為應屬與有過失，被告應得減輕或
    免除賠償責任等語，資為抗辯。併為答辯聲明：1.原告之訴
    及假執行之聲請均駁回。2.如受不利判決，被告願供擔保，
    請准宣告免為假執行。
四、兩造不爭執之事實（堪信為真）：原告李騰達於98年9月2日
    晚上23時45分許，騎乘車號01l-DD N之重型機車，行經系爭
    道路時發生車禍，目前呈植物人狀態。此有道路交通事故現
    場圖及照片、國立臺灣大學醫學院附設醫院診斷證明書、原
    告李騰達殘障手冊、原告李騰達現況照片、原告李騰達之監
    護裁定及確定證明書附卷可稽（見本院卷第8至16頁、第20
    頁、第22頁、第24至27頁）。
五、原告主張原告李騰達於98年9月2日晚上23時45分許，騎乘車
    號01l-DD N之重型機車，行經系爭道路，因行經橋面柏油路
    面凹陷積水達3公分深、寬1．5公尺長6．2公尺，致原告李
    騰達打滑失控，直接撞擊橋墩（嗣改稱左側分隔島），目前
    呈「腦死」的損害。被告機關所管理之系爭道路，因疏於管
    理致路面存有大量積水，既未設有警告標示，亦未設置防護
    措施，或適時注意排水設施之暢通或注意清除排水，致使原
    告李騰達不及注意行車摔跌致呈腦死狀態，被告對該道路之
    管理自有欠缺，應負國家賠償責任。原告李蘭英為原告李騰
    達之母親，身分關係至為密切，原告李騰達因本件車禍事故
    成為植物人，已失其基於子女之身分與原告李蘭英密切互動
    之可能，自屬對原告李蘭英基於父母身分法益之侵害，原告
    李蘭英更可能需負擔沉重的照顧責任，對於原告李蘭英基於
    父母身分法益之侵害，其情節自屬重大。被告自應賠償原告
    李蘭英相當之慰撫金。爰依國家賠償法第3條第1項規定提起
    本訴等語，則為被告所否認，並以前開情詞置辯。經查：
  (一)按「公有公共設施因設置或管理有欠缺，致人民生命、身體
    或財產受損害者，國家應負損害賠償責任。」，國家賠償法
    第3條第1項定有明文。次按民事訴訟如係由原告主張權利者
    ，應先由原告負舉證之責  ，若原告先不能舉證，以證實自
    己主張之事實為真實，則被告就其抗辯事實即令不能舉證，
    或其所舉證據尚有疵累，亦應駁回原告之請求。又請求履行
    債務之訴，除被告自認原告  所主張債權發生原因之事實外
    ，應先由原告就其主張此項事實，負舉證之責任，必須證明
    其為真實後，被告於其抗辯事實，始應負證明之責任，此為
    舉證責任分擔之原則（最高法  院17年上字第917號、43年
    臺上字第377號判例意旨參照）。又損害賠償之債，以有損
    害之發生及有責任原因之事實，並二者之間有相當因果關係
    為其成立要件（最高法院30年上字第18號判例意旨參照）。
    本件原告主張「原告李騰達於98年9月2日晚上23時45分許，
    騎乘車號01l-DD N之重型機車，行經系爭道路，因行經橋面
    柏油路面凹陷積水達3公分深、寬1．5公尺長6．2公尺，致
    原告李騰達打滑失控，直接撞擊橋墩（嗣改稱左側分隔島）
    ，目前呈「腦死」的損害」之事實，既為被告所否認。準此
    ，原告自應就此積極有利之事實負舉證責任。
  (二)被告機關與上詮公司間就系爭道路於98年11月19日所訂立預
    約路面零星修補工程契約之施工補充條款第6條約定：「乙
    方（即上詮公司）應負責巡查施工範圍內之路況，並每日填
    寫路面巡查表，如發現路面有損壞（坑洞），不論任何時程
    或數量多寡，除應即進行修補（並拍照存證），如屬緊急狀
    況乙方除採必要措施外，應立即通知甲方（即被告機關工務
    段），並於次一上班日上午10時前將巡查表傳真甲方（工務
    段主辦工程司）備查。」（見本院卷第114至119頁），又依
    上詮公司於98年9月2日及98年9月3日之巡查表（見本院卷第
    159至164頁）所示，系爭道路並無坑洞或修補紀錄，且依新
    北市路平報馬仔系統（見本院卷第200至201頁）所示，98年
    9月2日及98年9月3日系爭道路亦無任何坑洞查報處理紀錄。
    另依新北市○○○○道路交通事故調查表(一)記載：本件事故
    發生時系爭道路暴雨、夜間有照明、速限每小時40公里、直
    路、機車專用道、路面柏油、濕潤、且無缺陷、道路無障礙
    物等（見本院卷第203頁），復依原告提出之道路交通事故
    現場圖及照片（見本院卷第8至16頁）所示，就被告李騰達
    之行向（往三重方向）而言，系爭道路寬3．8公尺，其右側
    自機車道第24號燈桿往前8.1公尺處，有積水，最深3公分、
    最寬1．5公尺、最長6．2公尺，積水末端靠系爭道路左側距
    右側邊緣約2.8公尺處有路面刮地痕，依序為0.6公尺、1.2
    公尺、0.5公尺，共計3處，之後距第3處路面刮地痕末端2.6
    公尺於系爭道路左側之分隔島上有刮痕高32公分、長5.6公
    尺，末端有原告李騰達之機車、安全帽。再者，本件事故發
    生時系爭道路車少、下很大雨．．．沒有障礙物等情，亦據
    證人陳志弘於警詢時陳明（見本院卷第204頁）。綜上足見
    ，本件事故發生時系爭道路並無損壞（坑洞）或缺陷，亦無
    障礙物，僅於右側有上開積水。
  (三)原告李騰達於98年9月2日晚上23時45分許，騎乘車號01l-DD
    N之重型機車，行經系爭道路，因不明原因發生肇事等情，
    有原告提出之道路交通事故現場圖及照片及被告提出之道路
    交通事故調查報告表(一)、新北市政府警察局三重分局道路交
    通事故證人陳志弘談話紀錄表、「李騰達君申請國家賠償案
    ，事發詳細位置及情形」會勘紀錄、道路交通事故現場圖、
    道路交通事故調查報告表(二)附卷可稽（見本院卷第8至16頁
    、第203至209頁），復據證人即現場處理警員陳錦建到庭結
    證：「現場圖上載明肇事經過為「不明原因發生肇事」之理
    由，因為我們沒有辦法採證有與其他車輛發生碰撞的跡證，
    且除了報案的人以外也沒有其他證人，也沒有相關監視錄影
    帶可證為何跌倒，車輛也看出來沒有任何撞擊痕，僅有刮地
    痕，安全帽也只有刮痕，我到現場時，人已經送醫院急救，
    我當時也有附上現場照片。肇事資料都是我製作的。根據當
    時狀況及事後勘察車輛的狀況，沒有辦法看出本件是如何發
    生。事發當天路面是有積水，路面是否有凹陷我沒有辦法研
    判。當時也有量積水幾公分。我到現場時，交通流量並沒有
    很大。（被告訴訟代理人問：依你製作的現場圖，第一個刮
    地痕離積水邊緣處有1.3公尺左右，A車行進方向是否經過積
    水處？）沒有辦法判斷。」等語（見本院卷第217至218頁）
    ，再參酌本件事故發生時系爭道路車少、下很大雨．．．沒
    有障礙物等情，亦據證人陳志弘於警詢時陳明（見本院卷第
    204頁）。綜上足見，原告李騰達於98年9月2日晚上23時45
    分許，騎乘車號01l-DDN之重型機車，行經系爭道路，究竟
    因何原因人車倒地受傷，確屬不明，僅知原告李騰達並未與
    其他車輛發生碰撞。
  (四)依原告提出之道路交通事故現場圖及照片（見本院卷第8至
    16頁）所示，就被告李騰達之行向（往三重方向）而言，系
    爭道路寬3．8公尺，其右側自機車道第24號燈桿往前8.1公
    尺處，有積水，最深3公分、最寬1．5公尺、最長6．2公尺
    ，積水末端靠系爭道路左側距右側邊緣約2.8公尺處有路面
    刮地痕，依序為0.6公尺、1.2公尺、0.5公尺，共計3處，之
    後距第3處路面刮地痕末端2.6公尺於系爭道路左側之分隔島
    上有刮痕高32公分、長5.6公尺，末端有原告李騰達之機車
    、安全帽等情，已如前述。矧就一般吾人社會經驗常情而言
    ，在下大雨之深夜騎機車行經系爭道路（重新橋上機車專用
    道），如遇右側路面積水，當會慢速閃避積水，而由左側路
    面通過。縱認當時原告李騰達騎機車未及注意閃避積水，而
    直接由積水處經過，以積水最深3公分、最寬1．5公尺、最
    長6．2公尺之規模而言，原告李騰達如以速限每小時40公里
    以下之速度經過，在車少無其他障礙物之情況下，當能順利
    安全通過，而不會人車倒地受傷。
  (五)基上，本件事故發生時系爭道路並無損壞（坑洞）或缺陷，
    亦無障礙物，僅於右側有上開積水。原告李騰達於上開時地
    確因不明原因發生肇事。就一般吾人社會經驗常情而言，上
    開積水並非必然發生肇事，而原告李騰達發生肇事之原因既
    然不明，尚難遽認原告李騰達於上開時地係因上開積水發生
    肇事。此外，原告亦未提出其他積極之證據證明「原告李騰
    達於上開時地，因行經橋面柏油路面凹陷積水達3公分深、
    寬1．5公尺長6．2公尺，致原告李騰達打滑失控，直接撞擊
    橋墩（嗣改稱左側分隔島），目前呈「腦死」的損害」之事
    實，是原告此部分之主張，即乏依據，洵無足採。則同理，
    亦難認被告就系爭道路之管理有何欠缺，或系爭道路之管理
    與原告李騰達之受有上開傷害間有何相當因果關係。原告李
    騰達即不得依國家賠償法第3條第1項規定向被告請求損害賠
    償。
  (六)原告李蘭英未踐行上開法定先行程序，迄至本件訴訟於100
    年9月22日言詞辯論終結時，仍未補正，於法不合等情，已
    如前述，是原告李蘭英提起本件國家賠償訴訟，即不合法。
    更退一步言之，縱認原告李蘭英提起本件國家賠償訴訟為合
    法，惟按「不法侵害他人之身體、健康、名譽、自由、信用
    、隱私、貞操，或不法侵害其他人格法益而情節重大者，被
    害人雖非財產上之損害，亦得請求賠償相當之金額。其名譽
    被侵害者，並得請求回復名譽之適當處分。前項請求權，不
    得讓與或繼承。但以金額賠償之請求權已依契約承諾，或已
    起訴者，不在此限。前二項規定，於不法侵害他人基於父、
    母、子、女或配偶關係之身分法益而情節重大者，準用之。
    」，民法第195條定有明文。經查本件原告李騰達既不得依
    國家賠償法第3條第1項規定向被告請求損害賠償，則原告李
    蘭英主張基於與原告李騰達所主張應由被告機關依國家賠償
    法第3條第1項規定負國家賠償責任之同一事實，致原告李蘭
    英因其子即原告李騰達成為植物人，身分法益受侵害，且情
    節重大，而依國家賠償法第3條第1項規定向被告請求慰撫金
    等語，亦乏依據，洵不可採。
六、從而，原告依國家賠償法第3條第1項規定，請求被告給付如
    訴之聲明所示，為無理由，應予駁回。原告之訴既經駁回，
    其假執行之聲請即失所附麗，應併予駁回。
七、本件事證已臻明確，兩造其餘攻擊、防禦方法及舉證，經本
    院審酌後，認對於判決結果均無影響，爰不一一論述，併此
    指明。
八、據上論結，本件原告之訴為無理由。依民事訴訟法第78條判
    決如主文。
中    華    民    國    100   年    10    月    13    日
                  民事第三庭    法  官  楊千儀
以上正本係照原本作成。
如對本判決上訴，須於判決送達後20日內向本院提出上訴狀（需
按他造人數附繕本，勿逕送上級法院）。如委任律師提起上訴者
，應一併繳納上訴審裁判費。
中    華    民    國    100   年    10    月    13    日
                                書記官  劉鴻傑